臺灣高雄地方法院刑事判決　　　　　　 94年度勞安訴字第3號
公　訴　人　臺灣高雄地方法院檢察署檢察官
被　　　告　九龍灣企業有限公司
被　　　告
兼上代表人　己○○
被　　　告　壬○○
上三被告之
選任辯護人　黃順天律師
被　　　告　丙○○
　　　　　　　　　　彰化縣埔心.
選任辯護人　鄭明達律師
被　　　告　庚○○
選任辯護人　張名賢律師
上列被告等因業務過失致死等案件，經公訴人提起公訴（94年度
偵字第5901號），本院判決如下：
    主  文
九龍灣企業有限公司違反雇主對防止有墜落之虞之作業場所引起
之危害，應有符合標準之必要安全設備之規定，致發生死亡之職
業災害，科罰金新台幣拾萬元。
己○○從事業務之人，因業務上之過失致人於死，處有期徒刑捌
月。
丙○○從事業務之人，因業務上之過失致人於死，處有期徒刑捌
月。
庚○○從事業務之人，因業務上之過失致人於死，處有期徒刑捌
月。
壬○○無罪。
    事  實
一、己○○係九龍灣企業有限公司（下稱九龍灣公司，設於彰化
    縣永靖鄉○○路○ 段88巷1 號）負責人；丙○○係新風企業
    社（設於彰化縣埔心鄉○○路77巷23號）之負責人，庚○○
    為雇工承包從事抽風機、風扇安裝工程之人，均係從事安裝
    抽風機及風扇工程業務之人。九龍灣公司承攬復華機械股份
    有限公司（下稱復華公司）設於高雄市○○區○○街16號工
    廠所定作之「廠房屋頂喇叭型抽風機裝置工程」（包含提供
    該工程所需之喇叭型抽風機，以及將該抽風機裝置於屋頂之
    安裝工程）後，即將該工程中之抽風機安裝工程部分轉包予
    丙○○之新風企業社承攬，丙○○之新風企業社則再將該抽
    風機安裝工程之實際施工轉包予雇工施作之承攬業者庚○○
    負責抽風機安裝之實際施工，而庚○○即帶同所僱用勞工潘
    建平、乙○○共同前往上址復華公司之工廠，從事抽風機安
    裝工程之實際安裝施工之業務；而就上開抽風機安裝工程部
    分，九龍灣公司仍係承攬人，丙○○之新風企業社與雇工施
    作業者庚○○則為再承攬人，又九龍灣公司負責人己○○、
    新風企業社負責人丙○○及庚○○並均為勞工安全衛生法所
    規定之雇主。九龍灣公司、己○○、丙○○及庚○○等雇主
    應注意當時抽風機安裝工程施工之屋頂離地高度有13公尺，
    因此，對於防止有墜落之虞之作業場所引起之危害，應於施
    工前備妥符合標準之必要安全衛生設備，亦即須注意在高度
    2 公尺以上工作場所作業之開口部分，設置有適當強度之圍
    欄、握把、覆蓋、張掛安全網或準備並使施作之勞工配戴適
    當強度之安全帶等防護措施，以防止勞工發生自高處墜落之
    危害；且依在復華公司前述工廠屋頂施工時，並無不能設置
    圍欄、握把、覆蓋、張掛安全網或準備及使勞工配戴安全帶
    等防止墜落防護措施之情形存在；然九龍灣公司、己○○、
    丙○○、庚○○等竟於施工前完全未準備圍欄、握把、覆蓋
    、張掛安全網或準備及使勞工配戴安全帶等防止墜落之防護
    設施，己○○、丙○○、庚○○等人亦疏未注意及此，以致
    於施工前均未備妥圍欄、握把、覆蓋、安全網或適當強度之
    安全帶等防止墜落之防護措施，即貿然令勞工潘建平在全無
    任何防止墜落防護措施之情形下，於高度達13公尺之前揭屋
    頂處從事安裝抽風機工程之施作，且施工作業中亦無配掛安
    全帶，致進行施工之勞工潘建平於民國（下同）93年8 月31
    日上午11時40分許，於復華公司前址廠房屋頂施工時，在無
    任何前揭防止墜落之防護設備之情形下，不慎自屋頂尚未裝
    入抽風機之挖孔開口處墮落地面，因而受有鈍力傷及顱內出
    血，於同日下午3 時50分許傷重不治死亡。
二、案經高雄市政府警察局小港分局報請臺灣高雄地方法院檢察
    署檢察官偵查起訴。
    理  由
一、訊據被告（兼九龍灣公司代表人）己○○、丙○○、庚○○
    均矢口否認上開犯行，被告（兼九龍灣公司代表人）己○○
    辯稱：九龍灣公司係僅製造抽風機的，工程施工都由承攬商
    負責，上開工程（即安裝抽風機之工程）九龍灣公司是發包
    給新風企業社即被告丙○○，丙○○再轉包給被告庚○○，
    丙○○係該工程承攬人，庚○○為再承攬人，被害人之雇主
    係庚○○，其與九龍灣公司均非被害人之雇主，且工作安全
    均應由承攬商注意，其有要新風企業社之丙○○簽具安全承
    諾書告知工作安全，平常亦有以當面或電話告知承攬商工作
    安全云云；被告丙○○辯稱：上開工程施作時，其人在國外
    （93年8 月15日出國至尼加拉瓜，同年9 月21日返國），且
    因93年8 月17日其新風企業社施作台亞公司之工程時，未依
    規定搭鷹架，所以遭九龍灣公司停權，不再派工作給新風企
    業社，因此本件案發時，新風企業社之員工均無工作做，其
    並非被害人之雇主；被告庚○○辯稱：伊非被害人雇主，且
    未雇用被害人，本身亦為受僱之勞工，雇主應為九龍灣公司
    ，且伊與2 工人（即被害人與乙○○）工資均平分等語。惟
    查：
  （一）按「勞工安全衛生法第16條之規定，應負同法所定雇主
        之責任者，在事業單位以其事業招人承攬時，係指承攬
        人；再承攬者，則係指再承攬人而言。」最高法院91年
        度台上字第2383號、87年度台非字第103 號著有判決。
        申言之，依勞工安全衛生法第16條規定，承攬人與再承
        攬人均為雇主；且該承攬及再承攬之事業主與事業之經
        營負責人，依勞工安全衛生法第2 條第2 項之規定亦為
        雇主；從而，承攬人之負責人以及再承攬人之負責人，
        亦均屬勞工安全衛生法所規定之雇主。則承攬人、再承
        攬人以及各該承攬人與再承攬人之事業負責人，既均為
        勞工安全衛生法之雇主，各該雇主自均應依勞工安全衛
        生法第5 條第1 項第5 款之規定備妥符合標準之必要安
        全衛生設備，以防止勞工於有墜落之虞之作業場所施工
        時所引起之危害。
  （二）被告九龍灣公司及己○○部分：
      １證人即復華公司廠長甲○○於審理時證稱：當天（即案
        發當日）被告庚○○表明是九龍灣公司派他來，是負責
        施工的領班，且上午九龍灣公司梁小姐（即戊○○）曾
        有電話聯繫稱會派人前來施工等詞（見本院卷第158 頁
        ）；證人即九龍灣公司會計辛○○於審理中證述：九龍
        灣公司有發包工程（即抽風機安裝工程）予新風企業社
        ，嗣新風企業社請款時，伊並將工程款發放予新風企業
        社等語（見本院卷第136 、137 、138 頁）；證人即九
        龍灣公司發包業務人員戊○○審理時結證：九龍灣公司
        之抽風機安裝工程均發包予承攬商，新風企業社亦係承
        包抽風機安裝工程之承攬商之一，本案工程係發包予新
        風企業社，於接獲復華公司之訂單後，就已發包該安裝
        工程，其公司是依裝置（抽風機）之台數來計價（即計
        算工程款）等詞（見本院卷第143 、144 、147 頁）；
        則自證人辛○○及戊○○之上開證詞可知，被告九龍灣
        公司確實有將抽風機之安裝工程發包予其他承攬商從事
        實際安裝之工作，且須支付安裝工程之報酬予承攬商；
        足見被告九龍灣公司接受客戶定作該等抽風機時，雙方
        契約之範圍顯已包括須將抽風機裝設完妥為止，故而被
        告九龍灣公司因對於其買受抽風機之客戶，並負有完成
        抽風機安裝妥適之契約義務，始須將抽風機之安裝工程
        發包予他人承作，且須對於安裝工程之承攬商支付工程
        款，而本案所涉復華公司之抽風機安裝工程，亦係被告
        九龍灣公司承攬復華公司包含抽風機買賣及設置等工程
        後，始發包予被告丙○○之新風企業社無訛，亦由證人
        甲○○及戊○○之上開證詞足資證明。
      ２復有被告九龍灣公司之派工單（見本院卷第69～72頁）
        、本案工程之派工單（見本院卷第215 頁）、九龍灣公
        司關於新風企業社施作抽風機安裝工程之請款表統計表
        （見本院卷第74～81頁）、新風企業社就安裝工程對九
        龍灣公司所出具之統一發票（見本院卷第73頁）、九龍
        灣公司將安裝工程之工程款匯予新風企業社及庚○○之
        匯款回條聯（見本院卷第195 ～196 頁）、九龍灣公司
        之應付帳款明細表（見本院卷第196 頁反面，可見及多
        筆不同承攬商承攬抽風機安裝費用之應付款），均足證
        被告九龍灣公司確實於出售抽風機時，對於客戶並負責
        承攬該抽風機之安裝工程，故而須轉包予其他承攬商施
        工安裝抽風機之事實。
      ３又被告九龍灣公司所發之緊急通知（見本院卷第203 頁
        ）及施工注意事項之文件轉知（見本院卷第204 頁），
        就抽風機之具體安裝方式指示予承包安裝工程之各實際
        施工之承攬商，並就安裝工程發放獎勵金（見本院卷第
        205 頁），益徵被告九龍灣公司實際介入抽風機安裝工
        程之施工事務，此無非係其自客戶承攬抽風機之安裝工
        程後，具體指示施作安裝工程之再承攬人所為之舉措。
      ４再據卷附九龍灣公司對於復華公司所出具報價單之內容
        （見偵字卷第38頁）觀之，並有載明不同型式之抽風機
        之安裝費若干，且表明於訂購後將於2 ～10日內前往安
        裝，足知復華公司向九龍灣公司採購上開抽風機，絕非
        止於買受抽風機而已，並且包括該等抽風機須安裝設置
        完成甚明，是以復華公司之採購單上亦載明須配合工作
        日時間施行，並回傳施工日期（見偵字卷第39頁），可
        見被告九龍灣公司對於採購其公司抽風機客戶間之契約
        內容，絕非僅止於出售該抽風機，原本即包括須將所採
        購之抽風機安裝設置完成，而九龍灣公司確實為本件抽
        風機安裝工程之承攬人，復華公司始係本件安裝工程承
        攬契約之定作人，即甚明確。
      ５是被告九龍灣公司既係抽風機安裝工程之承攬人（該抽
        風機安裝工程之定作人則係復華公司），則依勞工安全
        衛生法第16條規定以及前揭最高法院判決意旨，被告九
        龍灣公司即應負有勞工安全衛生法上雇主之責任甚明，
        而九龍灣公司經營負責人即被告己○○則依同法第2條
        第2 項，並為實際施作安裝工程之被害勞工之之勞工安
        全衛生法上之雇主無疑。
      ６至辯護意旨稱：九龍灣公司係將事業之部分招人承攬，
        就已招人承攬部分，該事業、事業主即非勞工安全衛生
        法所稱之雇主，並以九龍灣公司僅違反勞工安全衛生法
        第17條之規定，而依同法第34條第2 款僅能論以行政處
        罰，且被告己○○非勞工安全衛生法之雇主云云。然就
        本案所涉之復華公司廠房抽風機安裝工程而言，復華公
        司既為該工程之定作人，則九龍灣公司自係該工程之承
        攬人，縱其將抽風機實際安裝部分之工程轉包予被告丙○○，亦無非係承攬後之再承攬，無礙於九龍灣公司仍
        係該工程承攬人之法律地位，則依前揭最高法院判決意
        旨，九龍灣公司既為工程之承攬人，自認係勞工安全衛
        生法之雇主，而被告己○○又為九龍灣公司之負責人，
        亦依勞工安全衛生法第2 條第2 項之規定同認係雇主無
        疑，是辯護意旨就此顯有誤會。
      ７又辯護意旨另以：九龍灣公司已與其發包承攬之被告丙○○即新風企業社簽署安全規定承諾書，已盡告知施工
        安全規定之義務云云。然被告九龍灣公司既為上開抽風
        機安裝工程之承攬人（其定作人應為復華公司），則依
        勞工安全衛生法第16條之規定自應負雇主之責任，又被
        告己○○則因係九龍灣公司之經營負責人，是據勞工安
        全衛生法第2 條第2 項之規定，亦為勞工安全衛生法所
        謂之雇主，而均應依同法第5 條第1 項第5 款之規定，
        雇主自應備妥符合標準之必要安全設備，防止有勞工於
        有墜落之虞之作業場所施工所引起之危害，而勞工安全
        衛生法就雇主所定之該等法定義務，自不能僅以其下包
        承攬商所簽署之1 紙安全規定承諾書即推諉其責，至辯
        護人以被告九龍灣公司依勞工安全衛生法第16條之規定
        僅就職業災害補償時，負民事之連帶賠償責任，以及依
        同法第17條規定，僅須盡危險因素及相關勞工安全衛生
        規定之告知義務云云，既與前開勞工安全衛生法之規定
        及最高法院判決意旨不合，均無足採。
  （三）被告丙○○部分：
      １被告丙○○確曾帶同被告庚○○同往九龍灣公司介紹予
        該公司認識，並告知被告庚○○係其出國期間之代理人
        等情，業據被告丙○○於偵查中供承甚明（見發查字第
        446 號卷第42頁，偵字卷第30頁），且於審理時亦結證
        在卷（見本院卷第121 頁），核與證人即被告己○○（
        見本院卷第152 頁）以及證人辛○○（見本院卷第136
        ～137 頁）、戊○○（見本院卷第143 ～144 、145 頁
        ）於本院審理中證述之情節相符，自可證明被告丙○○
        有轉包該安裝工程予被告庚○○，始將該等轉包代理之
        情轉知予上包之九龍灣公司。
      ２其次，被告丙○○並曾教導被告庚○○如何安裝上開抽
        風機一節，亦據被告庚○○於審理時結證屬實（見本院
        卷第129 頁），若非被告丙○○轉包該等安裝工程予被
        告庚○○，又何須竟費事教導被告庚○○如何安裝下開
        抽風機。
      ３再就被告丙○○為被告庚○○向九龍灣公司請領抽風機
        安裝工程之工程款，且大部分之工程款均由被告丙○○
        之新風企業社領得後，始轉交予被告庚○○之事實，亦
        據被告丙○○偵查時供認及審理中證述綦詳（見發查字
        第446 號卷第43頁，偵字卷第31頁，本院卷第121 、12
        3 ～124 、126 ～127 頁），此與證人即被告庚○○於
        審理時證述：除有一筆新台幣（下同）5 萬元係九龍灣
        公司直接匯款予伊外，均由丙○○給付工程款予伊等語
        相合（見本院卷第130 頁），且證人即九龍灣公司會計
        辛○○亦在審理中證稱；新風企業社係伊公司發包之承
        攬商之一，庚○○僅係做新風企業社承包之工程，且均
        全由新風企業社來請款，伊亦係依丙○○來電指示將工
        程款匯予新風企業社，並指示另匯5 萬元予庚○○，且
        其依新風企業社之請款單支付工程款，新風企業社之請
        款單及伊所支付之工程款中均無法區分何部分係新風企
        業社承作，何部分為庚○○所承作，新風企業社亦未曾
        表明係為庚○○請款等詞一致（見本院卷第136 ～139
        頁）；復據九龍灣公司93年7 月間亦即被告丙○○出國
        期間（依丙○○之護照影本，丙○○於93年6 月6 日至
        同年7 月20日亦出國在外，見本院卷第97～100 頁）出
        具之派工單亦載明正本予丙○○、副本予庚○○（見本
        院卷第69～70頁）、新風企業社開立之統一發票2 張（
        93年6 月21日開立之252,000 元發票1 張：見發查字第
        446 號卷第45頁，93年7 月17日開立之325,500 元發票
        1 張：見本院卷第73頁）、九龍灣公司匯款予新風企業
        社之華南商業銀行匯款回條聯3 張（1 張93年8 月26日
        匯款349,025 元，另1 張93年8 月20日匯款300,000 元
        ：見本院卷第195 頁正、反面）以及該公司93年8 月26
        日匯款50,000元予庚○○之同銀行匯款回條聯1 張（見
        本院卷第196 頁），此與證人庚○○及辛○○前開所證
        內容若合符節，足認為真實，且顯見被告庚○○承攬安
        裝工程之工程款均由被告丙○○之新風企業社代為向九
        龍灣公司請款，再由被告丙○○轉交予被告庚○○屬實
        。況被告丙○○亦於本院證述時當庭坦認：卷附九龍灣
        公司派工單及請款統計表上（見本院卷第69～72，74～
        81頁）所載各安裝工程均係被告庚○○所承作，再由其
        送件請款等詞（見本院卷第124 頁）；被告庚○○亦證
        述：除九龍灣公司曾匯款50,000元予伊外，並曾於8 月
        間向丙○○領得10萬元款項及15萬元款項各1 筆，又伊
        承作之工程款約達30多萬、近40萬元等語（見本院卷第
        130 、135 頁），益徵被告庚○○承作安裝工程之工程
        款均由被告丙○○之新風企業社代為向九龍灣公司請領
        無訛，則由被告庚○○自不得逕向九龍灣公司請款，而
        須由被告丙○○請領得安裝工程之工程款後，始轉付予
        丙○○下包之被告庚○○，更知確係被告丙○○將抽風
        機安裝工程實際施作轉包給被告庚○○無誤。
      ４綜上，被告丙○○確有將被告庚○○介紹予九龍灣公司
        做為其出國期間負責承作抽風機安裝工程之下包再承攬
        人，且實際教導被告庚○○抽風機之安裝技術，九龍灣
        公司所出具由庚○○承作工程之派工單上又均載明正本
        係予被告丙○○，而庚○○之全部工程款均由被告丙○○之新風企業社向九龍灣公司請領後，再轉交予庚○○
        ，縱其中5 萬元之工程款由九龍灣公司逕匯予被告庚○○之帳戶，亦係經由被告丙○○指示後，九龍灣公司始
        如此匯款，顯知九龍灣公司確係於承攬抽風機裝置工程
        後，將其中安裝工程部分轉包予被告丙○○之新風企業
        社，再由被告丙○○之新風企業社轉發包予庚○○無誤
        ，並非九龍灣公司直接發包予庚○○；否則在被告丙○○93年6 、7 月出國期間之九龍灣公司派工時又何須轉
        知丙○○，而且最重要之請款，亦無須竟輾轉迂迴由被
        告丙○○之新風企業社代向九龍灣公司請款後，再行轉
        交庚○○，是自被告丙○○之新風企業社務必先行自九
        龍灣公司處取得工程款後，才再轉付予庚○○之過程，
        更見係被告丙○○之新風企業社始係向九龍灣公司承包
        該等抽風機安裝工程之再承攬人，而本案所涉復華公司
        之抽風機安裝工程，亦同係由被告丙○○之新風企業社
        自九龍灣公司承包後，再轉包予庚○○，亦應認屬實。
      ５至被告丙○○於93年8 月31日施作復華公司抽風機安裝
        工程時，雖正值出國，然此無妨其繼續承攬九龍灣公司
        發包之工程後，再轉包予庚○○之作業，況被告丙○○
        自承事先已將庚○○介紹予九龍灣公司人員相識，容由
        九龍灣公司得予逕自予被告丙○○轉包之代理人庚○○
        聯繫，而得以順遂進行該等工程之施作，是以被告丙○○縱使於工程施作期間出國，亦不致改變其之新風企業
        社與九龍灣公司，以及其與庚○○之間的承攬與再承攬
        之法律關係。
      ６再被告丙○○辯稱：其於93年8 月17日施工安全不當遭
        九龍灣公司停權，以致93年8 月31日其新風企業社之工
        人均無工作可做云云。然由其自承出國期間，在國外仍
        係承作九龍灣公司發包之工程，且出國期間，其新風企
        業社之員工均帶出國工作等詞（見本院卷第33、122 頁
        ），則知被告丙○○之新風企業社遭九龍灣公司停權之
        詞，根本並非真實，否則，被告丙○○之新風企業社焉
        能繼續承作九龍灣公司在國外所發包之工程業務。
      ７復就辯護意旨以：九龍灣公司就系爭復華公司廠房屋頂
        工程之派工單上雖僅載明致予庚○○，並未載有被告丙○○名義，且傳真及聯絡電話均為被告庚○○所有，非
        被告丙○○之聯絡電話，而謂係九龍灣公司直接將該工
        程交付予被告庚○○，而被告丙○○並未參與云云。惟
        證人即九龍灣公司發包業務人員戊○○證稱：本件復華
        公司之工程，因被告丙○○已指定其出國期間之代理人
        為被告庚○○，所以伊即逕將工程傳真予被告庚○○，
        因當時被告丙○○在國外，伊知悉丙○○之國內代理人
        係庚○○，所以直接傳真給庚○○，且為使自己不要傳
        真錯誤，所以未記載被告丙○○及新風企業社，而直接
        傳真予丙○○所指定之代理人庚○○之傳真及電話號碼
        等詞（見本院卷第144 、145 、146 頁），是被告丙○○自不能僅因實際派工作業時，係九龍灣公司逕與其所
        指定代理之轉包商即被告庚○○直接聯絡，即推諉自身
        實為系爭工程轉包之再承攬人及勞工安全衛生法上雇主
        之法律之地位及責任。
      ８是被告丙○○前揭所辯及辯護意旨均不可採，其自應認
        係本案系爭工程由承攬人九龍灣公司轉包而來之再承攬
        人，且依前揭勞工安全衛生法之規定及最高法院裁判意
        旨，亦屬勞工安全衛生法上所定之雇主。
  （四）被告庚○○部分：
      １被告丙○○出國前指定之代理人係被告庚○○一節，業
        據證人即被告丙○○與被告己○○於審理時證述明確（
        丙○○部分：見本院卷第121 頁、己○○部分：見本院
        卷第152 頁），雖被告庚○○於偵訊時供稱：丙○○曾
        帶同與伊以共同施工之勞工共三人前往九龍灣公司己○○面試云云（見發查字第446 號卷第42頁），然證人即
        被告丙○○亦於偵訊時當庭供證：其僅有帶被告庚○○
        1 人去找己○○，己○○並說庚○○要找何人去施工他
        不管，且以後就傳真予庚○○等詞（見發查字第446 號
        卷第42頁，並丙○○於偵訊時之供證雖係審判外之陳述
        ，然業經被告庚○○當庭同意作為證據，本院審酌證人
        丙○○該等陳述作成時，被告庚○○亦同庭見聞之情況
        ，丙○○仍為此供證，足認適當，依刑事訴訟法第159
        條之5 第1 項之規定，應得為證據）；又證人丙○○於
        本院審理時又證稱：實際上應該有3 人一起施工，其不
        知被告庚○○找哪些人共同施工等語（見本院卷第122
        頁），是以被告丙○○根本不認識與被告庚○○共同施
        工之被害人以及乙○○，足見丙○○確實係僅帶同被告
        庚○○1 人前往九龍灣公司處告知九龍灣公司己○○其
        出國後指定代理之人即被告庚○○無訛；此外，復有證
        人即九龍灣公司發包業務人員戊○○亦證稱：復華公司
        抽風機安裝工程發包時，被告丙○○不在國內，但其已
        指定代理人為被告庚○○，所以伊即將派工單傳真予被
        告庚○○等詞可資佐證（見本院卷第144 頁），則知隨
        被告丙○○前往九龍灣公司共同處理轉包及代理事務之
        人，僅被告庚○○1 人，且被告庚○○單獨接洽取得該
        工程轉包承攬後，被告庚○○始僱傭被害人及乙○○2
        人與之共同施工甚明。
      ２次就被告庚○○於警詢時自承：伊為系爭工程施工之現
        場負責人，係於93年6 月間開始僱傭被害人（見相字卷
        第3 頁正、反面）；且於審理中供證：前往施工均由伊
        駕車帶同被害人及乙○○前往，又矽力康之費用由伊負
        擔等詞（見本院卷第132 、133 頁）；又證人即復華公
        司工廠廠長甲○○在審理時具結證述：（其工廠抽風機
        安裝工程之）施工當日係被告庚○○帶工至工廠，且被
        告庚○○表明是負責施工的領班等語（見本院卷第158
        頁），證人即與被告庚○○共同施工之工人乙○○亦於
        審理中證述：是由被告庚○○統一指揮其等施工（見本
        院卷第163 頁），故知被告庚○○在安裝工程之施工現
        場確係現場負責人、領班並統一指揮工程之進行，且由
        其開車帶同工人前往施工地點工作，並承擔工程進行所
        需部分材料之費用，均足認被告庚○○應為承攬負責該
        工程實際施作之再承攬人。
      ３證人己○○、丙○○、戊○○均審理中證述：被告丙○○出國期間，國內業務之代理人係被告庚○○，業已證
        之於前，且證人戊○○並證稱：其發包並傳真派工單之
        對象，亦均為被告庚○○（見本院卷第144 頁），被告
        庚○○於審理時坦認：系爭安裝工程派工單上之電話及
        傳真號碼均為伊所有，且確係九龍灣公司梁（雲燕）小
        姐傳真予伊，本件工程係九龍灣公司直接通知伊前往施
        作（見本院卷第144 頁）；再據卷附九龍灣公司之93年
        7 月之派工單並載明副本交予被告庚○○，並載有被告
        庚○○之電話及傳真（見本院卷第69、70頁），復就本
        案系爭工程之派工單亦同載示交付予被告庚○○並有其
        電話及傳真號碼（見本院卷第215 頁），可見承包工程
        直接聯繫接洽之人確為被告庚○○，故其實為該工程之
        再承攬人無疑。更且九龍灣公司之緊急通知、施工注意
        事項文件轉知及施工獎勵金之通知函等文件，亦均由被
        告庚○○所收受一節，亦據被告庚○○審理中自承無訛
        （見本院卷第133 頁），復有上開緊急通知、施工注意
        事項轉知函、施工獎勵金通知函等文件在卷足憑（見本
        院卷第203 、204 、205 頁），是由承攬相關文件均由
        被告庚○○負責收受，益徵上情屬實。
      ４再者，證人即與被告庚○○共同施工之工人乙○○於審
        理時結證稱：其等薪資均統一由被告庚○○申請並領出
        後，再行轉發予其等工人等語（見本院卷第163 頁），
        證人即被告丙○○亦證述：其係為被告庚○○請領工程
        款，並將錢轉交予庚○○等詞（見本院卷第125 、126
        、127 頁），證人辛○○審理中證稱：被告丙○○來電
        除要伊匯工程款予丙○○外，並另匯5 萬元給被告庚○○等詞（見本院卷第137 頁），顯見被告庚○○承包工
        程之工程款確係由其統收之後，再轉發予工人乙○○及
        被害人，更由此可知，被告庚○○係工程再承攬人，故
        能統收該等工程款，而工人乙○○及被害人實為其所僱
        傭無誤。至於被告庚○○所辯：伊與乙○○及被害人之
        工資均平分云云，無論是否真實，均無礙於認定被害人
        確係由被告庚○○僱傭之事實。
      ５是由被告丙○○指定代理、轉包之人，祇為被告庚○○
        1 人，施工現場實際指揮施工之負責人亦係被告庚○○
        ，又係被告庚○○負責接受派工並聯繫工程事務，工程
        款亦由被告庚○○統收後，始轉發工資予施工之被害人
        及施作工人等情，足證被告庚○○確為接受再承攬人丙○○定作之再再承攬人，而其依前開勞工安全衛生法之
        規定及最高法院判決意旨並為勞工安全衛生法之雇主。
  （五）次按「雇主對防止有墜落﹑崩塌等之虞之作業場所引起
        之危害，應有符合標準之必要安全衛生設備。前二項必
        要之設備及措施等標準，由中央主管機關定之。」勞工
        安全衛生法第5 條第1 項第5 款、第3 項定有明文。又
        「雇主對於高度在2 公尺以上之工作場所邊緣及開口部
        份，勞工有遭受墜落危險之虞者，應設有適當強度之圍
        欄、握把、覆蓋等防護措施。雇主為前項措施顯有困難
        ，或作業之需要臨時將圍欄等拆除，應採取使勞工使用
        安全帶等防止因墜落而致勞工遭受危險之措施。」以及
        「雇主對於在高度2 公尺以上之處所進行作業，勞工有
        墜落之虞者，應以架設施工架或其他方法設置工作台。
        但工作台之邊緣及開口部分等，不在此限。雇主依前項
        規定設置工作台有困難時，應採取張掛安全網、使勞工
        使用安全帶等防止勞工因墜落而遭致危險之措施。使用
        安全帶時，應設置足夠強度之必要裝置或安全母索，供
        安全帶鉤掛。」勞工安全衛生設施規則第224 、225 條
        亦均有規定。
      １本案施工地點之復華公司前址工廠廠房之屋頂，離地高
        度有13公尺，此有高雄市政府勞工檢查所就本案所書具
        之職業災害檢查報告書修正本第七段之認定明確（見發
        查字第446 號卷第6 ～7 頁），且有業主繪製之抽風機
        裝置位置之簡圖（見發查字第446 號卷第13 頁）、 現
        場照片4 幀（見發查字第446 號卷第14～15頁）以及被
        害人家屬所提出之現場照片5 幀（見發查字第4221號卷
        第11～13頁）等附卷可證。
      ２被告九龍灣公司、己○○、丙○○、庚○○既均為勞工
        安全衛生法所定之雇主，已如前述，且被告九龍灣公司
        、己○○、丙○○均經年承攬或從事抽風機或風扇安裝
        工程，以及被告庚○○亦有近3 個月實際施工設置多達
        數十台抽風機或風扇之經驗，對於該工程之勞工即被害
        人在高達13公尺工作場所施工時，應依上開規定，在抽
        風機尚未裝妥之開口處設置適當強度之圍欄、握把、覆
        蓋或張掛安全網等防護措施，或者應備妥並使勞工使用
        足夠強度之安全帶，以該等符合標準之必要安全設備，
        防止勞工因墜落而遭致危險等規定，自應知之甚詳，且
        被告己○○、丙○○、庚○○應注意施工前依該等規定
        備置上開所述防止墜落之各項防護設施。而被告己○○
        、丙○○、庚○○於施工前，並無不能注意依前開規定
        備妥、裝置及使勞工使用上揭符合標準之防護設施之情
        事存在。
      ３惟被告庚○○於偵查中供述：施工現場均無提供安全帽
        、安全帶、安全繩，亦無人於現場督工等詞（見相字卷
        第21頁）；證人即實際於前開案發現場施工之被告庚○○於審理時證稱：九龍灣公司、新風企業社均未曾提供
        安全帽、安全帶及其他（防護）器具予其等（即實際施
        作之工人）使用，施工現場亦未設置護欄、護蓋、或防
        護措施，九龍灣公司、新風企業社亦未曾派任何人至現
        場監督（見本院卷第131 頁）；證人即被告丙○○亦於
        審理時證述：其確實未提供安全帶或安全帽等防護設備
        予被告庚○○及施作之勞工，且其等施工時，九龍灣公
        司亦從未派人至施工現場（見本院卷第123 、124 頁）
        ；證人即被告己○○亦在審理中證述：安全帽、安全帶
        及防止墜落之防護措施，均由（安裝工程之）承攬商自
        行準備，且從未派員至現場監督施工人員是否有帶安全
        帶、安全帽或是否設置安全防護措施，安全帶及安全防
        護設備都是由承攬商自行負責等詞（見本院卷第151 、
        154 頁），又證人即在前揭時、地施工之勞工乙○○審
        理時亦證述：施工時，並無人告知其工作場所有何危險
        ，亦未配戴安全帶等防護器具，又其自93年6 月至同年
        8 月31日發生本案事故為止，從未配戴安全帽、安全帶
        ，亦無設置任何防止墜落之安全防護設施等詞（見本院
        卷第161 頁），復據高雄市政府警察局小港分局於案發
        後在現場採證之照片3 幀所示（見相字卷第48、49頁）
        ，施工現場確實未見及任何防止墜落之符合標準之防護
        措施，且被告九龍灣公司、己○○、丙○○、庚○○亦
        從未備妥勞工安全衛生法及勞工安全衛生設施規則所規
        定之勞工安全設備提供予實際施工之勞工使用甚明，並
        見被告己○○、丙○○、庚○○確實疏於注意為前述在
        高達13公尺屋頂施工之勞工備妥上開適當強度之圍欄、
        握把、覆蓋、張掛安全網、或準備並使勞工使用之安全
        帶等防止墜落之安全防護措施，即貿然令由身為實際施
        工之勞工即被害人在前述13公尺高之屋頂施作抽風機安
        裝工程，以致被害人在屋頂施工時，自該屋頂尚未裝入
        抽風機之挖孔開口處墜落，釀至本件高處墜落之職業災
        害，而被告九龍灣公司、己○○、丙○○、庚○○所辯
        前詞，無非均屬卸責之詞，自無可採，已述之於前，是
        其等均身為勞工安全衛生法之雇主，自應依勞工安全衛
        生法之規定，負雇主防止職災發生之責，且被告己○○
        、丙○○、庚○○對於本件職業災害之發生自均有過失
        存在。又被告己○○、丙○○、庚○○等之業務上過失
        與被害人因高處墜落所受之鈍力傷及顱內出血等傷害而
        死亡間，有相當因果關係，自均應負業務過失致人於死
        之責任。至被告九龍灣公司、己○○、丙○○、庚○○
        所辯既不可採，其等違反勞工安全衛生法致生職災之犯
        行，以及被告己○○、丙○○、庚○○3 人之業務過失
        致死之犯行，均罪證明確，堪予認定。
二、被告己○○即九龍灣公司之負責人，以抽風機製造及安裝工
    程為業，被告丙○○及庚○○亦以實際承攬施工安裝抽風機
    工程為業，且本件復華公司之廠房屋頂抽風機安裝工程，又
    係由被告九龍灣公司承攬後，轉包予被告丙○○再承攬，被
    告丙○○再轉包予被告庚○○再承攬並實際施工，足見該等
    工程之施工為被告己○○、丙○○、庚○○等人之上開業務
    執行，而於執行業務之過程中，施工之勞工即被害人潘建平
    竟於未備有任何防止高處墜落危險之防護設施之作業場所中
    工作時，以致於前揭時、地，自高達13公尺之前揭屋頂處墜
    落而死亡，是被告己○○、丙○○、庚○○等人因其等執行
    上開工程施工之業務上過失，致生職業災害並因之致人於死
    之行為，係犯刑法第276 條第2 項之業務過失致死罪；又被
    告九龍灣公司、己○○、丙○○、庚○○未備妥符合標準之
    必要安全設備，防止有墜落之虞之作業場所引起之危害，違
    反勞工安全衛生法第5 條第1 項第5 款之規定，致發生同法
    第28條第2 項第1 款之勞工死亡之職業災害，被告己○○、
    丙○○、庚○○所犯係勞工安全衛生法第31條第1 項之違反
    勞工安全衛生法致生死亡職災罪；至被告九龍灣公司亦犯有
    勞工安全衛生法第31條第2 項之違反勞工安全衛生法致生死
    亡職災之罪。被告己○○、丙○○、庚○○分別所犯之業務
    過失致死罪與違反勞工安全衛生法致生職災罪，係一行為觸
    犯數罪名，屬想像競合，應從一重之業務過失致死罪處斷。
    爰審酌被告己○○、丙○○、庚○○均無犯罪前科，此有臺
    灣高等法院被告前案紀錄表可按，素行良好，其等因一時疏
    虞，致罹本罪，以及被告己○○、丙○○、庚○○與被告九
    龍灣公司，均以承攬抽風機、風扇等之安裝為業，竟均未備
    妥高處施工防止墜落之安全防護設備，致生本件職業災害，
    施工之被害勞工因此死亡，所生危害非輕，情節亦重，況其
    等於犯罪後，非但皆矢口否認本案犯行，飾詞狡辯，且迄今
    分文未賠償予被害勞工之家屬，亦未支付職災補償，犯罪後
    之態度均屬惡劣等一切情狀，爰各量處如主文所示之刑，以
    資懲儆。
三、公訴意旨另以：九龍灣公司負責指揮及協調之工作場所負責
    人即被告壬○○亦明知雇主對於在高度2 公尺以上之高處作
    業，勞工有墜落之虞者，應使勞工確實使用安全帶、安全帽
    及其他必要之防護具；雇主僱用勞工於2 公尺之高度場所從
    事作業，應於該處設置護欄或護蓋等防護設備等規定，且依
    當時情形並無不能注意之情事，竟疏未設置防止作業人員墜
    落之設施，致被害人潘建平於93年8 月31日11 時40 分許，
    於復華公司廠房屋頂施工時，未按規定使用安全帶、安全帽
    及其他必要防護設施下，不慎自高度約13公尺之屋頂挖孔處
    墜落地面，因而受有顱內出血，於同日15 時50 分許傷重不
    治死亡，因認被告壬○○亦涉犯刑法第276 條第2 項之業務
    過失致死及勞工安全衛生法第31條第1 項之違反勞工安全衛
    生法致生死亡職災等罪嫌云云。
  （一）按「犯罪事實，應依證據認定之，無證據不得認定其犯
        罪事實」，又「不能證明被告犯罪者，應諭知無罪之判
        決」，刑事訴訟法154 條第2 項、第301 條第1 項分別
        定有明文。
  （二）被告壬○○堅決否認本案犯行，並供稱：其並非雇主，
        亦不是工作場所之現場負責人，只是接訂單之業務人員
        等詞。經查：九龍灣公司於抽風機或風扇之安裝工程施
        工時，從未派員到場一節，業據證人即被告己○○、丙○○、庚○○於審理時供證甚明（己○○部分：見本院
        卷第151 、154 頁，丙○○部分：見本院卷第124 頁，
        庚○○部分：見本院卷第131 頁），核與證人即九龍灣
        公司負責發包業務之戊○○審理時所證：九龍灣公司不
        會派壬○○到現場等詞相符（見本院卷第145 ～146 頁
        ），是以九龍灣公司依例既未曾派員至施工現場，自無
        可能派被告壬○○至現場擔任現場負責人；又被告壬○○於本案施工時亦確實未曾至現場一情，亦據證人即被
        告庚○○及復華公司廠長甲○○審理中均證述屬實（庚○○部分：見本院卷第131 頁，甲○○部分：見本院卷
        第158 頁），則被告壬○○既未到施工現場，是否為公
        訴意旨所指之現場負責人，即屬可疑；再者，證人戊○○以及九龍灣公司會計辛○○亦均在審理時證述：壬○○係九龍灣公司之業務（見本院卷第139 、145 頁），
        證人戊○○並證稱：壬○○取得業務後，即交由九龍灣
        公司小姐處理發包，不用至現場負責指揮（見本院卷第
        145 頁），被告庚○○亦供證：本件復華公司工程之施
        工，僅曾就抽風機安裝位置曾與壬○○聯繫過，且壬○○並無告知伊任何施工安全之事等詞（見本院卷第132
        、135 頁），更徵被告壬○○僅為九龍灣公司之業務人
        員，縱與實際施工負責之庚○○聯繫，亦僅限於相關之
        工程施工業務之相關事務，實難認被告壬○○負責之職
        務與實際施工現場之工作安全有任何關聯可言，足認被
        告壬○○上開所辯屬實。又起訴書既未曾指明究有何等
        之證據，足以證明被告壬○○係九龍灣公司之現場負責
        人，復無其他任何積極證據足資證明被告壬○○有上述
        犯行，則揆諸上開刑事訴訟法之規定，應屬不能證明犯
        行，爰就被告壬○○為無罪之諭知。
據上論斷，應依刑事訴訟法第299 條第1 項前段、第301 條第1
項，勞工安全衛生法第31條第1 項、第2 項，刑法第55條、第
276 條第2 項，罰金罰鍰提高標準條例第1 條前段，判決如主文
。
本案經檢察官丁○○到庭執行職務。
中　　華　　民　　國　　94　　年　　11 　月　　2  　　日
                    刑事第二庭審判長法　官  邱永貴
                              　　　法  官  陳銘珠
                              　　　法　官  高思大
右正本證明與原本無異。
如不服本判決，應於判決送達後10日內向本院提出上訴狀，上訴
於台灣高等法院高雄分院（須附繕本）。
中　　華　　民　　國　　94　　年　　11　　月　　4 　　日
                              　　　書記官  蔡語珊
附錄本判決論罪法條：
中華民國刑法第276條第2項
       從事業務之人，因業務上之過失犯前項之罪者，處5年以
       下有期徒刑或拘役，得併科3千元以下罰金。
勞工安全衛生法第 31 條
       違反第5條第1項或第8條第1項之規定，致發生第28條第2
       項第1款之職業災害者，處3年以下有期徒刑﹑拘役或科
       或併科新台幣15萬元以下罰金。
       法人犯前項之罪者，除處罰其負責人外，對該法人亦科
       以前項之罰金。
